ACORDAO-COMPLETO-2546321

ACÓRDÃO 1902/2022 ATA 32/2022 - PLENÁRIO

VISTOS, relatados e discutidos estes autos que, no presente momento, tratam de cautelar suspensiva deferida no correspondente processo de auditoria, tendo ela sido realizada, dentro do Fiscobras-2022 e durante o período de 14/3 a 22/4/2022, na Companhia de Desenvolvimento dos Vales do São Francisco e do Parnaíba (Codevasf) e no Ministério do Desenvolvimento Regional (MDR) sobre a adequação e suficiência dos estudos preliminares para as obras do Canal do Sertão Baiano;
ACORDAM os Ministros do Tribunal de Contas da União, reunidos em Sessão do Plenário, ante as razões expostas pelo Relator, em:
9.1. revogar a cautelar suspensiva concedida pela Decisão acostada à Peça 57, nos termos do art. 276 do RITCU, sem prejuízo de determinar à Companhia de Desenvolvimento dos Vales do São Francisco e do Parnaíba (Codevasf) que, em conjunto com o Ministério do Desenvolvimento Regional, encontre as soluções técnicas necessárias para conciliar o futuro projeto básico com o Plano Nacional de Segurança Hídrica (PNSH) e o plano de desenvolvimento regional respectivo (estudo de detalhamento de planos de desenvolvimento regional contratado pelo MDR para os projetos do tipo Supply Driven) , avaliando, se for o caso, a necessidade de atualização do EVTEA e dos demais estudos relacionados às obras do Canal do Sertão Baiano;
9.2. determinar que a Codevasf apresente o resultado dessas soluções técnicas, considerando os riscos levantados pela unidade técnica no presente processo, dentro do prazo de 90 (noventa) dias contados da notificação desta deliberação; e
9.3. promover, com a devida urgência, o prosseguimento do presente feito

Referendo de medida cautelar concedida em processo de auditoria sobre a adequação e suficiência dos estudos preliminares para as obras do Canal do Sertão Baiano.

3. Responsável: não identificado.

Ministro Jorge Oliveira.

13.1. Ministros presentes: Bruno Dantas (na Presidência), Walton Alencar Rodrigues, Benjamin Zymler, Aroldo Cedraz, Jorge Oliveira (Revisor) e Antonio Anastasia.
13.2. Ministro-Substituto convocado: Augusto Sherman Cavalcanti.
13.3. Ministros-Substitutos presentes: Marcos Bemquerer Costa, André Luís de Carvalho (Relator) e Weder de Oliveira.

ANDRÉ DE CARVALHO

Trata-se, no presente momento, de cautelar suspensiva deferida no correspondente processo de auditoria, tendo ela sido realizada, dentro do Fiscobras-2022 e durante o período de 14/3 a 22/4/2022, na Companhia de Desenvolvimento dos Vales do São Francisco e do Parnaíba (Codevasf) e no Ministério do Desenvolvimento Regional (MDR) sobre a adequação e suficiência dos estudos preliminares para as obras do Canal do Sertão Baiano.
2.	Ao avaliar, então, a aludida proposta da unidade técnica, com as subjacentes circunstâncias processuais, foi proferida a Decisão à Peça 57 nos seguintes termos:
	" (...) 2. Após os trabalhos de auditoria conduzidos pelos Auditores Federais Daniel Mansur de Oliveira e Maurício Pereira Cavalcante, a equipe de fiscalização lançou o seu relatório de auditoria à Peça 31, com a anuência dos dirigentes da SeinfraCOM (Peças 32 e 33) , no qual restou assinalada como principal constatação a inexistência de estudos preliminares e complementares compatíveis com os estudos exigidos pelo Plano Nacional de Segurança Hídrica (PNSH) para as obras do tipo Supply Driven de aproveitamento do rio São Francisco, de forma que a unidade técnica propôs a oitiva prévia da Codevasf e do MDR, sendo essa medida autorizada pelo Despacho à Peça 37.
	3.	De toda sorte, após analisar a prévia oitiva, o Auditor Federal Daniel Mansur de Oliveira lançou o seu parecer à Peça 54, com a anuência dos dirigentes da SeinfraCOM (Peças 55 e 56) , nos seguintes termos:
	' (...) 5. Os Ofícios 29646/2022-TCU/Seproc (peça 38) e 29671/2022-TCU/Seproc (peça 40) foram encaminhados, respectivamente, à Codevasf e ao MDR.
	6.	O MDR se manifestou em 13/7/2022 por meio do Ofício 322/2022/CGGI AECI/AECI-MDR (peça 49) , que encaminhou a Nota Informativa 41 (peça 50, p. 2-7) e a Nota Técnica 65/2022/DOH/SNSH-MDR (peça 50, p. 10-12) . A Codevasf respondeu por intermédio do Ofício 483/2022/PR/GB de 27/6/2022 (peça 42) .
	7.	O escopo da presente instrução consiste na análise das respostas às oitivas determinadas no despacho do Exmo. Relator (peça 37) .
	Exame técnico
	8.	Consoante o art. 276 do Regimento Interno/TCU, o Relator poderá, em caso de urgência, de fundado receio de grave lesão ao Erário, ao interesse público, ou de risco de ineficácia da decisão de mérito, de ofício ou mediante provocação, adotar medida cautelar, determinando a suspensão do procedimento impugnado, até que o Tribunal julgue o mérito da questão. Tal providência deverá ser adotada quando presentes os pressupostos do fumus boni iuris e do periculum in mora.
	9.	Analisando as informações prestadas pela Codevasf e MDR, em uma análise sumária, de cognição não exauriente, destinada a avaliar a plausibilidade do direito material que se pretende acautelar, verifica-se que há, nos autos, a presença dos elementos necessários à adoção da medida cautelar, quais sejam: a fumaça do bom direito e o perigo na demora. Verifica-se, também, que não se configurou o periculum in mora ao reverso, capaz de trazer prejuízos significativos ao interesse público ou à Codevasf e ao MDR.
	I.	Manifestação da Codevasf no Ofício 483/2022/PR/GB (peça 42) 
	10. No Ofício 483/2022/PR/GB (peça 42) a Codevasf informa que:
	'emitiu a Ordem de Serviço referente ao contrato supramencionado, em 01/06/2022, e que não obstante o contrato também contemple a elaboração do projeto básico do Canal do Sertão Baiano, a ordem de serviço ora emitida se refere aos estudos relacionados ao Projeto de Irrigação Salitre, sendo essa uma etapa prévia necessária para que as informações sejam incorporadas futuramente ao projeto básico do Canal do Sertão Baiano.'
	11. Em seguida, aponta novamente os estudos e projetos relacionados ao Canal do Sertão Baiano - CSB, como já havia relacionado em 29/3/2022 na Nota Técnica 1/AD/GEP/UPR/2022 (peça 6) , não trazendo nenhum novo elemento. 
	12. Por fim, termina concluindo com um novo entendimento, contrário ao do PNSH, transcrito abaixo:
	'a Codevasf entende que a intervenção está apta à reclassificação quanto à forma de encaminhamento no Programa de Segurança Hídrica (PSH) do PNSH, passando o projeto Canal do Sertão Baiano para a tipologia 'Intervenção Habilitada ao PSH', uma vez que já possui solução definida, aderente ao problema identificado, com atendimento aos requisitos técnicos considerados, podendo, na configuração atual, integrar o PSH como obra recomendada, não sendo caracterizado, portanto, como empreendimento do tipo Supply Driven.'
	II.	Manifestação do MDR Ofício 322/2022/CGGI AECI/AECI-MDR (peça 49) 
	13. No Ofício 322/2022/CGGI AECI/AECI-MDR (peça 49) o MDR informa que:
	'a Secretaria-Executiva encaminhou manifestação por meio do Despacho GAB-SE (3842925) , que registra ciência e acordo ao teor da Nota Informativa 41 (3839165) da Secretaria de Coordenação e Gestão, e a Secretaria Nacional de Segurança Hídrica manifestou-se por meio do Despacho SNSH (3844935) , pelo qual encaminha a Nota Técnica nº 65/2022/DOH/SNSH-MDR (3838232) .'
	14. Na Nota Informativa 41 (peça 50, p. 2-7) , foram apresentadas, pela Assessoria de Desenvolvimento Institucional (ASSDI) da Diretoria de Gestão Estratégica (Digec) , informações adotadas pela atual gestão, no sentido de sistematização da supervisão ministerial e aprimoramento da sua gestão. 
	15. Na Nota Técnica 65/2022/DOH/SNSH-MDR (peça 50, p. 10-12) , o MDR relata:
	'3.1. O Plano Nacional de Segurança Hídrica (PNSH) , fruto de uma parceria entre o Ministério do Desenvolvimento Regional (MDR) e a Agência Nacional de Águas e Saneamento Básico - ANA, foi elaborado com o propósito de se ter um instrumento central no planejamento e execução das infraestruturas hídricas contempladas. No referido Plano, tem-se a definição do Caminho da Segurança Hídrica, com indicação de intervenções a serem realizadas para cada infraestrutura prevista e os estágios de implementação desses projetos.
	3.2. Para nove intervenções inventariadas, dentre elas o Canal do Sertão Baiano, o PSNH estabeleceu a necessidade de estudo de detalhamento de planos de desenvolvimento regional, que promova a atualização e análise integrada da factibilidade das demandas associadas a essas intervenções.
	3.3. Assim, o Ministério de Desenvolvimento Regional (MDR) , em parceria com a Agencia Nacional de Águas e Saneamento Básico (ANA) , contratou um estudo com o seguinte objeto: 'Contratação de serviços especializados de consultoria para a realização do estudo de avaliação integrada e planejamento de intervenções hídricas para o desenvolvimento sustentável nas Bacias Hidrográficas dos Rios São Francisco, Parnaíba, Araguaia-Tocantis, Munim, Itapecuru, Mearim e na área de influência do Projeto de Integração do Rio São Francisco'. Portanto, o MDR tem adotado ações visando promover a evolução dos estágios de implementação dos projetos inventariados, nos termos previstos no Caminho da Segurança Hídrica constante no Plano Nacional de Segurança Hídrica.'
	16. Por fim, informa que a SNSH não teve acesso aos documentos e estudos preliminares elaborados pela Codevasf que embasaram a contratação da elaboração do projeto básico do Canal do Sertão Baiano, e que enviou o Oficio 74/2022/DOH/SNSH/MDR (peça 51) , solicitando que a manifestação da Codevasf encaminhada ao Tribunal de Contas da União, relativa ao aludido indício de irregularidade verificado no processo licitatório 20/2021, seja enviada à SNSH, acompanhada dos elementos técnicos necessários para que se possa emitir o posicionamento pertinente, tais como Estudos de Viabilidade realizados e demais estudos preliminares.
	Análise conjunta das respostas da Codevasf e do MDR
	17. A Codevasf não procurou demonstrar, nem demonstrou que há evidências nos estudos e projetos realizados para o Canal do Sertão Baiano que dariam suporte para o atendimento das exigências dos estudos solicitados pelo PNSH. Pelo contrário, apenas listou os projetos e afirmou que 'em razão da robustez dos estudos já realizados ao longo dos anos, onde constam detalhadas e confirmadas as demandas efetivas associadas às respectivas intervenções, resta demonstrado que os estudos atendem aos requisitos de avaliação dos benefícios e as medidas de gestão da oferta de recursos hídricos proporcionada pela infraestrutura e para o uso otimizado da água.' (peça 42, p. 3) .
	18. O MDR, por sua vez, ratificou a importância do PNSH e da necessidade de estudo de detalhamento de planos de desenvolvimento regional para o Canal do Sertão Baiano. Trouxe novamente a informação apresentada à peça 11, de 8/4/2022, de que contratou serviço especializado de consultoria para realização de estudos, avaliação integrada e planejamento de intervenções hídricas para o desenvolvimento sustentável para projetos que o PNSH classificou como Supply Driven.
	19.  Assim, a ausência do estudo de detalhamento de um plano de desenvolvimento regional para assegurar a eficácia e a efetividade da execução do Canal do Sertão Baiano, em descumprimento da diretriz disposta no PNSH, por si só, é capaz de caracterizar o instituto do fumus boni iuris, conforme já demonstrado no relatório de auditoria à peça 31, parágrafos 31 a 55.
	20. Cabe rememorar que o PNSH, publicado pelo próprio MDR e pela ANA em 2019, recomendava que, para as intervenções do tipo Supply Driven, como o Canal do Sertão Baiano, deveriam ser realizados estudos previamente a qualquer tomada de decisão sobre esse empreendimento, especialmente o estudo de detalhamento de um plano de desenvolvimento regional. 
	21. Tal recomendação não foi destituída de fundamento, haja vista que esse estudo solicitado pelo PNSH tem o objetivo principal de avaliar em conjunto todas essas intervenções, com resultados que podem mudar toda ou em parte a concepção atual desses projetos.
	22. Afora isso, tem-se, por parte do MDR, uma possível afronta à governança da administração pública em relação aos princípios do planejamento e coordenação, previstos no Decreto-Lei 200/1967, art. 6°, incisos I e II, bem como no decreto da política de governança da administração pública federal, Decreto 9.203/2017.
	23. Em seu art. 4º, inciso IV, o referido decreto da política de governança prescreve que uma das diretrizes da governança pública é 'articular instituições e coordenar processos para melhorar a integração entre os diferentes níveis e esferas do setor público, com vistas a gerar, preservar e entregar valor público'. Mais ainda, em seu art. 5º, inciso II, garante, como mecanismo para o exercício da governança pública, a 'estratégia, que compreende a definição de diretrizes, objetivos, planos e ações, além de critérios de priorização e alinhamento entre organizações e partes interessadas, para que os serviços e produtos de responsabilidade da organização alcancem o resultado pretendido'.
	24. Em relação à atuação da Codevasf, temos uma possível afronta aos princípios da eficiência administrativa e da economicidade, insculpidos no art. 37, caput, da Constituição Federal e no art. 31, caput, da Lei 13.303/2016. 
	25. O PNSH foi publicado em abril de 2019. Estava prescrito formalmente que nenhuma tomada de decisão poderia acontecer em relação ao Canal do Sertão Baiano sem a conclusão do estudo de detalhamento de um plano de desenvolvimento regional. Conforme a diretriz e planejamento federal do Plano Integrado de Longo Prazo da Infraestrutura (Pilpi) 2021-2050, o PNSH é o principal instrumento de planejamento da infraestrutura para esse setor e foi desenvolvido para identificar gargalos de segurança hídrica e é a principal fonte de informações para as projeções sobre esse setor (peça 29, p. 67) . Não seguir a recomendação do PNSH é ir deliberadamente contra todo planejamento federal iniciado em 2019 e ratificado em 2021. 
	26. Não obstante o MDR informar que desconhece a motivação para a prática dos atos da contratação da elaboração do projeto básico do empreendimento (peça 50, p. 11) , fatos noticiados pela mídia (peça 53) mostram que o ministro do MDR esteve junto com a Codevasf em duas etapas de elaboração do projeto básico do Canal do Sertão Baiano, no lançamento do edital, no dia 19/10/2021, e na assinatura da ordem de serviço, no dia 22/2/2022.
	27. No entanto, planejamento em direção oposta foi posto em execução pelo próprio MDR, que, em conjunto com a ANA, licitou os estudos solicitados pelo PNSH. A despeito de destacar os objetivos e a relevância desse estudo, os representantes do MDR, entidade que tem a prerrogativa primeira de zelar pelas diretrizes e planejamento formalizados no longo e criterioso estudo do PNSH, estavam presentes, na sede do órgão, no dia 22/2/2022, na cerimônia simbólica de emissão de ordem de serviço do contrato para o projeto básico para o Canal do Sertão Baiano (peça 30) , contrariando a disposição do PNSH de não se realizar nenhuma tomada de decisão sobre essa obra, sem antes concluir o estudo de detalhamento de um plano de desenvolvimento regional, em licitação pelo Ministério.
	28. Portanto, temos uma falta de coordenação do MDR com a Codevasf na anuência a uma licitação para um projeto básico de um empreendimento para o qual foi expressamente recomendado pelo PNSH que não se tomasse nenhuma decisão antes da conclusão desses estudos.
	29. Não se pode ignorar que o ato de emissão da ordem serviço para a elaboração do projeto básico afronta aos princípios da eficiência administrativa e da economicidade, insculpidos no art. 37, caput, da Constituição Federal e no art. 31, caput, da Lei 13.303/2016. Essa tomada de decisão, de se fazer um projeto básico, por ir contra um planejamento macro de um ministério federal e de uma política pública nacional, pode levar à ineficiência e desperdícios de recursos públicos federais, visto que, conforme já exposto, os produtos apresentados pelo MDR e esperados pelo PNSH podem implicar a reavaliação dessa obra e recomendação de outra solução para esse problema, ou ainda, o apontamento de novos caminhos e estudos a serem perseguidos, demandando  alterações substanciais e custosas para esses contratos em execução, ou mesmo, tornando-o inservível.
	30. Também não prospera a argumentação da Codevasf ao afirmar que 'não obstante o contrato também contemple a elaboração do projeto básico do Canal do Sertão Baiano, a ordem de serviço ora emitida se refere aos estudos relacionados ao Projeto de Irrigação Salitre' (peça 42, p. 1) . Isso porque o Canal do Sertão Baiano aproveitará a infraestrutura do Salitre e, portanto, qualquer entendimento decorrente do estudo em desenvolvimento pelo MDR (peça 11) também impactará a infraestrutura comum ao projeto Salitre.
	31. Ademais, os empreendimentos de infraestrutura hídrica precisam estar permeados por critérios técnicos na sua escolha e elaboração, como bem ponderou o recente voto condutor do Acórdão 1462/2022-TCU-Plenário, de relatoria do Min. Aroldo Cedraz, ao defender, para esses projetos, a necessidade de 'uma análise ex-ante de custo-benefício, ferramenta amplamente difundida em ambientes mais desenvolvidos institucionalmente, onde o conceito de accountability é quase uma cláusula pétrea'. Entende-se que os estudos em licitação pelo MDR poderão trazer subsídios essenciais a essa análise, como destaca o próprio MDR informando que deverá ser promovida nova análise de custo-benefício, à luz do Guia Geral de Análise Socioeconômica de Custo-benefício de Projetos de Investimento em Infraestrutura (peça 11) .
	32. Logo, em relação à fumaça de antijuridicidade, mostraram-se evidentes os indícios de irregularidades que envolvem o contrato de projeto básico do Canal do Sertão Baiano, já expostas anteriormente no relatório de auditoria (peça 31, parágrafos 31 a 66) , e ratificadas nos parágrafos anteriores.
	Do periculum in mora
	33. Sobre a urgência, cabe destacar que a Codevasf informou que já emitiu a Ordem de Serviço, em 1º/6/2022, referente ao Contrato 0.693.00/2021, para elaboração do projeto básico do Canal do Sertão Baiano (CSB) , o que caracteriza o periculum in mora, pois pode comprometer a eficácia da decisão de mérito que vier a ser proferida pelo Tribunal, uma vez que gerará prejuízos à administração pública federal e ao interesse público, em razão dos prejuízos potenciais já demonstrados, como a  possibilidade de se concluir pela dispensabilidade da implementação do Canal do Sertão Baiano ou a identificação de solução e traçado diverso para o problema hídrico da região, conforme o termo de referência da licitação dos estudos do PNSH apresentados pelo MDR (peça 11) . 
	Do periculum in mora ao reverso
	34. De outra parte, constata-se que a adoção da medida cautelar não é capaz de trazer prejuízo ao Ministério do Desenvolvimento Regional, à Codevasf ou ao interesse público, e que os benefícios advindos de uma possível revisão dos pressupostos do projeto básico do Canal do Sertão Baiano garantiriam uma maior eficiência e economicidade. Destaca-se que não há qualquer previsão orçamentária para a execução dessa obra, o que torna possível a suspensão cautelar da execução do projeto básico sem maiores prejuízos, até que o TCU delibere sobre o mérito da questão. Esse cenário caracteriza a inexistência do periculum in mora ao reverso. 
	Conclusão
	35. Trata-se de auditoria de conformidade realizada na Companhia de Desenvolvimento dos Vales do São Francisco e do Parnaíba (Codevasf) e no Ministério do Desenvolvimento Regional (MDR) , com o objetivo de verificar a adequação e suficiência dos estudos preliminares para as obras do Canal do Sertão Baiano, no período compreendido entre 14/3/2022 e 22/4/2022.
	36. O relatório de fiscalização (peça 31) apontou que a Codevasf contratou, em 4/2/2022, o Consórcio Nova Engevix-Techne_Sertão Baiano, Contrato 0.693.00/2021, Edital de Licitação 20/2021, para elaboração do projeto básico do Canal do Sertão Baiano (CSB) , antes da conclusão dos estudos preliminares e complementares exigidos pelo Plano Nacional de Segurança Hídrica (PNSH) para esse empreendimento do tipo Supply Driven de aproveitamento do rio São Francisco. O PNSH estabeleceu como etapa prévia para tomada de decisão sobre todos esses empreendimentos a realização de estudo de detalhamento de plano de desenvolvimento regional, cujo resultado poderá culminar, entre outros, na reavaliação dessa obra e recomendação de outra solução para esse problema, ou ainda, no apontamento de novos caminhos e estudos a serem perseguidos, implicando, portanto, alterações substanciais e custosas para esse contrato de elaboração do projeto básico.
	37. Em Despacho de autoridade à peça 37, o Ministro Relator determinou a oitiva prévia da Codevasf e do MDR, para manifestação sobre os fatos narrados no relatório de auditoria da peça 31. O MDR se manifestou em 13/7/2022 por meio do Ofício 322/2022/CGGI AECI/AECI-MDR (peça 49) , que encaminhou a Nota Informativa 41 (peça 50, p. 2-7) e a Nota Técnica 65/2022/DOH/SNSH-MDR (peça 50, p. 10-12) . A Codevasf respondeu por intermédio do Ofício 483/2022/PR/GB, de 27/6/2022 (peça 42) .
	38. As manifestações à oitiva do MDR e Codevasf não trouxeram qualquer elemento novo, e todas as informações já haviam sido analisadas no relatório de fiscalização à peça 31 deste processo.
	39. Diante da análise realizada nesta instrução, ratifica-se o entendimento do relatório de fiscalização (peça 31) e conclui-se que há indícios de irregularidades graves no processo licitatório 20/2021, elaborado pela Codevasf e de pleno conhecimento do Ministério do Desenvolvimento Regional, culminando  no Contrato 0.693.00/2021, para elaboração do projeto básico do Canal do Sertão Baiano (CSB) , antes da conclusão do estudo de detalhamento de plano de desenvolvimento regional, exigido pelo Plano Nacional de Segurança Hídrica (PNSH) para esse empreendimento do tipo Supply Driven de aproveitamento do rio São Francisco como etapa prévia para tomada de decisão sobre sua continuidade. 
	40. Além de se encontrar em desacordo com o Plano Nacional de Segurança Hídrica, a conduta se apresenta contrária ao Plano Integrado de Longo Prazo da Infraestrutura 2021-2050 do Governo Federal (Pilpi) , ao art. 6°, incisos I e II, do Decreto-lei 200/1967, aos arts. 4º, inciso IV, e 5º, inciso II, do Decreto 9.203/17, e aos princípios da eficiência administrativa e da economicidade, insculpidos no art. 37, caput, da Constituição Federal e no art. 31, caput, da Lei 13.303/2016.
	41. Analisando as informações prestadas pela Codevasf e MDR, em uma análise sumária, de cognição não exauriente, destinada a avaliar a plausibilidade do direito material que se pretende acautelar, verifica-se que há, nos autos, a presença dos elementos necessários à adoção da medida cautelar, quais sejam: a fumaça do bom direito e o perigo na demora. Verifica-se, também, que não se configurou o periculum in mora ao reverso capaz de trazer prejuízos significativos ao interesse público ou à Codevasf e ao MDR.
	42. Portanto, feitas essas considerações e uma vez presentes os pressupostos do perigo da demora e da plausibilidade jurídica, e por restar descaracterizado o perigo da demora reverso, será proposta a adoção de medida cautelar para que a Codevasf suspenda o andamento do Contrato 0.693.00/2021, decorrente do Edital 20/2021, cujo objeto é a execução dos serviços de elaboração do projeto básico do Canal do Sertão Baiano, até que o Tribunal delibere sobre o mérito da matéria ora em apreço, com fulcro no art. 276, caput, do Regimento Interno-TCU.
	Proposta de encaminhamento
	43. Ante todo o exposto, submetem-se os autos à consideração superior, propondo:
	43.1. adotar medida cautelar, com fulcro no art. 276, caput, do Regimento Interno/TCU, tendo em vista a existência dos elementos necessários para sua adoção, a fim de que a Companhia de Desenvolvimento dos Vales do São Francisco e do Parnaíba suspenda o andamento do Contrato 0.693.00/2021, decorrente do Edital 20/2021, até que o Tribunal delibere sobre o mérito da matéria ora em apreço; e
	43.2. realizar a oitiva da Companhia de Desenvolvimento dos Vales do São Francisco e do Parnaíba, do Ministério do Desenvolvimento Regional e do Consórcio Nova EngevixTechne_Sertão Baiano, formado pelas empresas Nova Engevix Engenharia E Projetos S.A.  e Techne Engenheiros Consultores Ltda., com amparo no art. 276, § 3º, c/c art. 250, inciso V, todos do Regimento Interno/TCU, para que, no prazo de até quinze dias, se pronunciem em relação ao indício de irregularidade verificado no processo licitatório 20/2021, conduzido pela Codevasf, e que contou com a anuência do Ministério de Desenvolvimento Regional, culminando na celebração do Contrato 0.693.00/2021, para elaboração do projeto básico do Canal do Sertão Baiano (CSB) , antes da conclusão de estudo de detalhamento de plano de desenvolvimento regional exigido pelo Plano Nacional de Segurança Hídrica (PNSH) para esse empreendimento do tipo Supply Driven de aproveitamento do rio São Francisco, como etapa prévia para tomada de decisão sobre o encaminhamento adequado do projeto, configurando desacordo ao Plano Nacional de Segurança Hídrica, ao Plano Integrado de Longo Prazo da Infraestrutura 2021-2050 do Governo Federal (Pilpi) , ao art. 6°, incisos I e II, do Decreto-lei 200/1967, aos arts. 4º, inciso IV, e 5º, inciso II, do Decreto 9.203/2017, e aos princípios da eficiência administrativa e da economicidade, insculpidos no art. 37, caput, da Constituição Federal e no art. 31, caput, da Lei 13.303/2016; alertando-os quanto à possibilidade de o Tribunal vir a determinar a anulação do Edital de licitação 20/2021, caso não seja apresentada manifestação ou esta não seja acolhida.'
	4.	Incorporo, portanto, o parecer da unidade técnica a estas razões de decidir.
	5.	Bem se vê que restaria configurado o pressuposto da cautelar suspensiva pelo perigo da demora diante da iminência na execução do Contrato n.º 0.693.00/2021, decorrente do Edital n.º 20/2021, em face de a Codevasf ter informado que já emitiu a Ordem de Serviço, em 1º/6/2022, para obter informações a serem incorporadas futuramente ao projeto básico do Canal do Sertão Baiano.
	6.	De igual sorte, a fumaça do bom direito teria ficado evidenciada diante dos indícios de irregularidade no aludido Edital n.º 20/2021, que culminou no Contrato n.º 0.693.00/2021 para elaboração do projeto básico do Canal do Sertão Baiano (CSB) , antes da conclusão do estudo de detalhamento de plano de desenvolvimento regional exigido pelo PNSH para esse tipo empreendimento.
	7.	Diante, portanto, da subsistência dos pressupostos fumus boni iuris e do periculum in mora para a concessão da solicitada medida de urgência, determino a urgente adoção das seguintes medidas:
	7.1. determino,¿nos termos do art. 276 do RITCU, que, cautelarmente, a Companhia de Desenvolvimento dos Vales do São Francisco e do Parnaíba suspenda todos os atos administrativos decorrentes do Edital n.º 20/2021, sem prejuízo de suspender, ainda, a execução de todos os atos resultantes do Contrato n.º 0.693.00/2021, até a decisão final do TCU¿sobre o mérito do presente feito;¿
	7.2. determino, ainda,¿que a SeinfraCOM adote as seguintes providências:¿
	7.2.1. promova a oitiva da Companhia de Desenvolvimento dos Vales do São Francisco e do Parnaíba e do Ministério do Desenvolvimento Regional,¿além da oitiva do Consórcio Nova EngevixTechne_Sertão Baiano, formado pela Nova Engevix Engenharia e Projetos S/A e Techne Engenheiros Consultores Ltda., para que, no prazo de 15 (quinze) dias, apresentem as suas justificativas sobre os indícios de irregularidade no Edital n.º 20/2021, que resultou na celebração do Contrato n.º 0.693.00/2021 para elaboração do projeto básico do Canal do Sertão Baiano, antes da conclusão de estudo preliminar de detalhamento de plano de desenvolvimento regional exigido pelo Plano Nacional de Segurança Hídrica (PNSH) para esse empreendimento do tipo Supply Driven de aproveitamento do rio São Francisco, como etapa prévia para tomada de decisão sobre o encaminhamento adequado do projeto, em dissonância ao Plano Nacional de Segurança Hídrica, ao Plano Integrado de Longo Prazo da Infraestrutura 2021-2050 do Governo Federal (Pilpi) , ao art. 6°, I e II, do Decreto-lei n.º 200, de 1967, aos arts. 4º, IV, e 5º, II, do Decreto n.º 9.203, de 2017, e aos princípios da eficiência administrativa e da economicidade;
	7.2.2. solicite que, ante a eventual possibilidade de construção participativa para as deliberações do TCU, nos termos do art. 14 da Resolução TCU n.º 315, de 2020, a Codevasf avalie e, se entender necessário, adote, no prazo de 15 (quinze) dias, as seguintes medidas: 
	(a) promova as ações corretivas para prevenir ou corrigir os indícios de irregularidade, com a remoção dos seus efeitos;
	(b) apresente a sua manifestação sobre os possíveis impactos da determinação do TCU para a anulação do Edital n.º 20/2021, com os atos decorrentes;
	7.2.3. envie a cópia da presente Decisão, com o parecer da unidade técnica, à Companhia de Desenvolvimento dos Vales do São Francisco e do Parnaíba e ao Ministério do Desenvolvimento Regional,¿além do Consórcio Nova EngevixTechne_Sertão Baiano, para¿facilitar as respectivas manifestações no presente feito; e¿
	7.2.4. promova a subsequente instrução cautelar do feito em conjunto, se possível, com a efetiva instrução de mérito do processo, devendo consequentemente submeter o¿processo¿ao Ministro-Relator."
3.	Estando o feito pautado, contudo, para o julgamento em 10/8/2022, o ilustre Ministro Jorge Oliveira apresentou o correspondente pedido de vista sobre o processo.
É o Relatório.

não há.

Não atuou.

AUDITORIA. FISCOBRAS-2022. CANAL DO SERTÃO BAIANO. INEXISTÊNCIA DE ESTUDOS PRELIMINARES E COMPLEMENTARES COMPATÍVEIS COM OS ESTUDOS EXIGIDOS PELO PLANO NACIONAL DE SEGURANÇA HÍDRICA (PNSH). DEFERIMENTO DA CAUTELAR SUSPENSIVA. PRESENÇA DOS PRESSUPOSTOS PARA A CONCESSÃO DA REFERIDA CAUTELAR. ATUAL POSSIBILIDADE DE REVOGAÇÃO DA ALUDIDA CAUTELAR SUSPENSIVA DIANTE DA SUGESTÃO PARA A ADOÇÃO DE MEDIDAS ALTERNATIVAS PELA CODEVASF. PROSSEGUIMENTO DO FEITO.

RELATÓRIO DE AUDITORIA (RA)

Secretaria de Infraestrutura Hídrica, de Comunicações e de Mineração.

Trata-se, no presente momento, de cautelar suspensiva deferida no correspondente processo de auditoria, tendo ela sido realizada, dentro do Fiscobras-2022 e durante o período de 14/3 a 22/4/2022, na Companhia de Desenvolvimento dos Vales do São Francisco e do Parnaíba (Codevasf) e no Ministério do Desenvolvimento Regional (MDR) sobre a adequação e suficiência dos estudos preliminares para as obras do Canal do Sertão Baiano.
2.	Bem se vê que, buscando assegurar a eficácia da subsequente decisão do TCU, foi concedida a referida cautelar suspensiva por meio da Decisão acostada à Peça 57 com o intuito, assim, de promover a imediata suspensão de todos os atos administrativos decorrentes do Edital n.º 20/2021, sem prejuízo de suspender, ainda, a execução de todos os atos resultantes do Contrato n.º 0.693.00/2021, até a decisão final do TCU¿sobre o mérito do presente feito.
3.	Ocorre, para tanto, que a fumaça do bom direito restou configurada diante dos indícios de irregularidade no aludido certame, pois, como bem apontado pela unidade técnica, o aludido Edital n.º 20/2021 culminou no Contrato n.º 0.693.00/2021 para a elaboração do projeto básico do Canal do Sertão Baiano, mas teria sido divulgado antes da conclusão dos estudos preliminares para o necessário detalhamento do plano de desenvolvimento regional exigido pelo Plano Nacional de Segurança Hídrica (PNSH) .
4.	Por seu turno, o perigo na demora teria ficado evidenciado diante da iminência na execução do Contrato n.º 0.693.00/2021 decorrente do malsinado Edital n.º 20/2021, tendo a Codevasf informado que, em 1º/6/2022, já emitiu a Ordem de Serviço para obter as informações a serem futuramente incorporadas ao projeto básico do Canal do Sertão Baiano.
5.	Diante, portanto, da subsistência dos pressupostos para a concessão da solicitada medida de urgência, o TCU deveria referendar a aludida cautelar suspensiva, nos termos do art. 276, § 1º, do RITCU, promovendo o célere prosseguimento do feito.
6.	Ocorre, contudo, que, a despeito de não afastar completamente os eventuais indícios de irregularidade, a manifestação ora apresentada pelo ilustre Ministro-Revisor Jorge Oliveira pode resultar, sim, na revogação da aludida cautelar suspensiva diante, especialmente, da atual possibilidade de adoção de medidas alternativas tendentes a mitigar os riscos apontados no presente processo, tendo, com o apoio da unidade técnica, a Coinfra sugerido a adoção dessas medidas alternativas.
Ante o exposto, pugno pela prolação do Acórdão ora submetido a este Colegiado.
TCU, Sala das Sessões, em 17 de agosto de 2022.
Ministro-Substituto ANDRÉ LUÍS DE CARVALHO 
Relator